【裁判字號】    97,易,2600
【裁判日期】    971231
【裁判案由】    詐欺
【裁判全文】
臺灣板橋地方法院刑事判決              97年度易字第2600號
公  訴  人  臺灣板橋地方法院檢察署檢察官
被      告  乙○○
                    國民
選任辯護人  林進德律師
            林妍汝律師
            許峻鴻律師
上列被告因詐欺案件，經檢察官聲請以簡易判決處刑（97年度偵
字第8722號），本院受理後（97年度簡字第5799號），認不應以
簡易判決處刑，改依通常程序審理，並判決如下：
    主      文
乙○○無罪。
    理      由
一、檢察官聲請簡易判決處刑意旨略以：被告乙○○應能預見提
    供個人金融機構帳戶與他人使用，將幫助犯罪集團或不法分
    子實施詐欺或其他財產犯罪，竟仍基於幫助詐欺之不確定故
    意，於不詳時、地，將其前於臺新國際商業銀行（下稱臺新
    商銀）江翠分行所申請之帳號00000000000000號帳戶提款卡
    、密碼交付真實姓名年籍不詳之成年男子，以供詐騙集團成
    員使用。嗣於民國96年11月1 日凌晨1 時59分前某時，上開
    詐欺集團成員在露天拍賣網站刊登廣告，佯裝出售SONY廠牌
    數位相機，吸引不特定人前往購買，致被害人甲○○誤信為
    真而陷於錯誤，於臺北市○○區○○路1 段106 巷8 號住處
    以電腦連結網路下標而同意購買後，再於同年月5 日中午12
    時49分許，依指示匯款新臺幣（下同）5,000 元至被告上開
    臺新商銀帳戶。惟匯款後並未收到上開數位相機，始知受騙
    ，而報警處理。因認被告涉犯刑法第30條第1 項、第339 條
    第1 項之幫助詐欺罪嫌。
二、按犯罪事實應依證據認定之，無證據不得認定犯罪事實；又
    不能證明被告犯罪者，即應諭知無罪之判決，刑事訴訟法第
    154 條第2 項、第301 條第1 項分別定有明文。又刑事訴訟
    上證明之資料，無論其為直接或間接證據，均須達於通常一
    般之人均不致有所懷疑，而得確信其為真實之程度，始得據
    為有罪之認定，若其關於被告是否犯罪之證明未能達此程度
    ，而有合理懷疑之存在，致使無從形成有罪之確信，根據「
    罪證有疑，利於被告」之證據法則，即不得遽為不利被告之
    認定；其以情況證據（即間接證據）斷罪時，尤須基於該證
    據在直接關係上所可證明之他項情況事實，本乎推理作用足
    以確證被告有罪，方為合法，不得徒憑主觀上之推想，將一
    般經驗上有利被告之其他合理情況逕予排除（最高法院76年
    臺上字第4986號、32年上字第67號判例意旨參照）。又刑事
    訴訟法上所謂認定被告犯罪事實之證據，係指足以認定被告
    確有犯罪行為之積極證據而言，苟積極證據不足為不利於被
    告事實之認定時，即應為有利於被告之認定，更不必有何有
    利之證據（最高法院29年上字第3105號及30年上字第816 號
    判例意旨參照）。再按幫助犯，非但行為之外形可認為幫助
    ，且必須有幫助犯罪之犯意。若幫助之人，誤信為正當行為
    ，並無違法之認識，則其行為縱予正犯以助力，尚難遽令負
    幫助之罪責（最高法院20年上字第1828號判例意旨參照）。
    是刑法上幫助犯之成立，須行為人基於幫助正犯犯罪之意思
    ，予正犯以精神上或物質上之助力而參與犯罪構成要件以外
    之行為，以助成正犯犯罪之實施為要件。若雖在外形上可認
    為幫助，但對正犯之犯罪無違法之認識，而欠缺幫助犯罪之
    故意，係基於其他原因，即難論以幫助犯（最高法院88年度
    臺上字第5848號判決參照）。
三、公訴人認被告乙○○涉有幫助詐欺罪嫌，無非係以被害人甲
    ○○於警詢時之指述、被告所申辦上開帳戶之開戶基本資料
    及資金往來明細、露天拍賣網站網頁列印資料、自動櫃員機
    明細表、臺新商銀97年3 月19日臺新作文字第9703886 號函
    及臺北市政府警察局士林分局受理各類案件紀錄表為其主要
    論據。被告於本院審理時，固坦承申辦上開帳戶使用之事實
    ，惟堅詞否認有何幫助詐欺之犯行，辯稱：其於96年10月14
    日下午3 、4 時許，將車牌號碼G7M-769 號重型機車停放在
    臺北市士林區百齡高中旁停車場，置物箱被撬開，當時放在
    置物箱中之背包被偷走，身分證及上開帳戶之提款卡亦一併
    遺失，因其係以生日作為提款卡密碼，可能因而遭到詐騙集
    團破解，使用其帳戶作為詐騙他人財物之工具等語。辯護人
    則以：被告因遺失之卡片眾多，且因不常使用臺新商銀帳戶
    ，是於備案時並未查覺上開帳戶之提款卡業已遺失，始未就
    遺失上開提款卡乙節，向警方備案，亦未向銀行辦理掛失；
    又被告係以出生年月日當作該提款卡之密碼，可能係因其身
    分證一併遺失，遭歹徒破解並利用其帳戶；且被告倘係出售
    帳戶，理應連同存摺一併出售，然本件被告留有存摺，顯見
    被告並非出售或提供帳戶予詐騙集團使用；況被告係在學學
    生，並無積欠債務，且有打工收入，而其補辦相關證件耗時
    費功，且費用所需亦非微薄，被告亦無為販售提款卡而謊稱
    遺失，進而須承擔補辦證件之規費及不便之理等語為被告辯
    護。
四、經查：
（一）證據能力有無之認定：
   1、臺新商銀帳號00000000000000號帳戶之資金往來明細：
      按除顯有不可信之情況外，從事業務之人於業務上或通常
      業務過程所須製作之紀錄文書、證明文書，亦得為證據，
      刑事訴訟法第159 條之4 第2 款定有明文。查上開帳戶之
      資金往來明細，為臺新商銀製作，用以表示帳戶資金往來
      資料，為被告以外之人在審判外之書面陳述，依刑事訴訟
      法第159 條第1 項規定，原則上不具證據能力。惟此係銀
      行內部從事業務之人於處理該帳戶往來交易時所製作，並
      輸入、儲存於電腦後，再以電腦設備列印而來，屬業務過
      程不間斷、有規律而準確之記載，正確性較高，依刑事訴
      訟法第159 條之4 第2 款之規定，上開證據乃具有證據能
      力。
   2、法務部調查局測謊報告書：
 （1）按測謊鑑定，係依一般人若下意識刻意隱瞞事實真相時，
      會產生微妙之心理變化，例如：憂慮、緊張、恐懼、不安
      等現象，而因身體內部之心理變化，身體外部之生理狀況
      亦隨之變化，例如：呼吸急促、血液循環加速、心跳加快
      、聲音降低、大量流汗等異常現象，惟表現在外之生理變
      化，往往不易由肉眼觀察，乃由測謊員對受測者提問與待
      證事實相關之問題，藉由科學儀器（測謊機）紀錄受測者
      對各個質問所產生細微之生理變化，加以分析受測者是否
      下意識刻意隱瞞事實真相，並判定其供述是否真實；測謊
      機本身並不能直接對受測者之供述產生正確與否之訊號，
      而係測謊員依其專業之學識及經驗，就測謊紀錄，予以客
      觀之分析解讀，至於測謊鑑定究竟有無證據能力，刑事訴
      訟法並無明文規定，惟實務上，送鑑單位依刑事訴訟法第
      208 條第1 項規定，囑託法務部調查局或內政部警政署刑
      事警察局為測謊檢查，受囑託機關就檢查結果，以該機關
      名義函覆原囑託之送鑑單位，該測謊檢查結果之書面報告
      ，即係受囑託機關之鑑定報告，該機關之鑑定報告，形式
      上若符合測謊基本程式要件，包括：(1)經受測人同意配合
      ，並已告知得拒絕受測，以減輕受測者不必要之壓力。(2)
      測謊員須經良好之專業訓練與相當之經驗。(3)測謊儀器品
      質良好且運作正常。(4)受測人身心及意識狀態正常。(5)測
      謊環境良好，無不當之外力干擾等要件，即賦予證據能力
      ，非謂機關之鑑定報告書當然有證據能力；具上述形式之
      證據能力者，始予以實質之價值判斷，必符合待證事實需
      求者，始有證明力（最高法院92年度臺上字第2282號、93
      年度臺上字第3727號判決意旨足參）。
 （2）查法務部調查局對被告進行測謊鑑定時，確經被告同意配
      合，簽有測謊同意書，並告知有隨時中止測試權利等情，
      有測謊同意書及測謊標準作業程序流程在案可按。再者，
      測謊員吳家隆曾於88年1 月8 日起至88年4 月7 日止在法
      務部調查局修畢測謊技術課程，亦有法務部調查局結業證
      書影本1 份附卷足據，可知該測謊員具有良好之專業訓練
      與相當之經驗。又本件測謊儀器運作正常，亦有測謊鑑定
      過程參考資料明細表在卷可佐。另被告於測謊前已經調查
      其身心狀況，確定被告之身心狀況可實施測試乙情，有測
      謊對象身心狀況調查表在卷可查，足徵測謊員於施測時，
      業已注意被告之身心及意識狀況是否正常。而測謊係在測
      謊室施測，具有空調及錄影（音）存證設施，未受任何干
      擾乙節，復有測謊標準作業程序流程在卷可參。從而，足
      見上開鑑定通知書，形式上業已符合前揭測謊基本程序要
      件，具有證據能力。
 （3）另按法院或檢察官得囑託醫院、學校或其他相當之機關、
      團體為鑑定，或審查他人之鑑定，並準用第203 條至第20
      6 條之1 之規定，鑑定之經過及其結果，應命鑑定人以言
      詞或書面報告，刑事訴訟法第208 條第1 項前段、第206
      條第1 項定有明文。是經法院或檢察官囑託相當之機關為
      鑑定後，經鑑定人以書面報告其鑑定之結果者，即屬同法
      第159 條第1 項所謂之「法律有規定者」，不受該條項規
      定「不得作為證據」之限制。且同法第208 條第1 項前段
      對於法院或檢察官囑託相當之機關為鑑定之情形，僅規定
      ：「準用第203 條至第206 條之1 之規定」，至於同法第
      202 條有關「鑑定人應於鑑定前具結」之規定，則不在準
      用之列。故於法院或檢察官囑託相當之機關為鑑定，而該
      受囑託機關以書面報告鑑定結果之情形，既非屬依法應具
      結者，是同法第158 條之3 有關「證人、鑑定人依法應具
      結而未具結者，其證言或鑑定意見，不得作為證據」之規
      定，於此時即無適用之餘地。法務部調查局受本院囑託就
      被告進行測謊鑑定，即屬受囑託之機關鑑定，其鑑定結果
      揆諸上開說明，即不受刑事訴訟法第158 條之3 及同法第
      159 條第1 項之限制，自亦得作為證據。
   3、其餘證據方法之證據能力：
      按被告以外之人於審判外之言詞或書面陳述，除法律有規
      定者外，不得作為證據；又被告以外之人於審判外之陳述
      ，雖不符同法第159 條之1 至第159 條之4 之規定，而經
      當事人於審判程序同意作為證據，法院審酌該言詞陳述或
      書面陳述作成時之情況，認為適當者，亦得為證據；又當
      事人、代理人或辯護人於法院調查證據時，知有第159 條
      第1 項不得為證據之情形，而未於言詞辯論終結前聲明異
      議者，視為有前項之同意，刑事訴訟法第159 條第1 項及
      第159 條之5 分別定有明文。經查，被害人甲○○於警詢
      時之陳述、臺新商銀97年3 月19日臺新作文字第9703886
      號函、97年10月9 日臺新作文字第9712982 號函、臺北市
      政府警察局士林分局交辦（查）單、臺北縣樹林市戶政事
      務所97年4 月7 日北縣樹戶字第0970001742號函、交通部
      公路總局臺北區監理所97年4 月24日北監駕字第09700040
      90號函，均係被告以外之人於審判外之陳述，惟辯護人於
      本院準備程序時，已同意上開證據之證據能力，且迄至言
      詞辯論終結前，被告及辯護人就上開證據亦未再聲明異議
      。本院審酌上開證據資料製作時之情況，尚無違法不當之
      瑕疵，亦認為以之作為證據應屬適當，依刑事訴訟法第15
      9 條之5 規定，認前揭證據資料均有證據能力，合先敘明
      。
（二）茲就上開具有證據能力之證據資料認定事實如下：
   1、查被告有於93年6 月21日在臺新商銀申辦上開帳號000000
      00000000號帳戶乙情，業據被告供承明確，並有臺新商銀
      97年3 月19日臺新作文字第9703886 號函附卷可憑。另查
      詐騙集團成員以網拍數位相機為由，向被害人甲○○行使
      詐術，使其陷於錯誤，因而匯款5,000 元至被告上開帳戶
      等情，業經證人即被害人甲○○於警詢時證述綦詳，並有
      第一銀行自動櫃員機交易明細表1 紙、網頁列印資料、被
      告所申辦上開帳戶之資金往來明細各1 份附卷可稽。是被
      害人甲○○確遭詐騙集團詐騙，匯款至被告上開帳戶等情
      ，固堪認定。
   2、公訴意旨雖認被告已預見將上開帳戶之金融卡及密碼提供
      詐騙集團，可能遭該集團利用作為財產犯罪之工具，卻仍
      基於幫助詐欺取財之不確定故意，將上開帳戶之提款卡及
      密碼交予某真實姓名年籍不詳之詐騙集團成員。惟查：
 （1）被告辯稱：其於96年10月14日下午3 、4 時許，將車牌號
      碼G7M-769 號重型機車停放在臺北市士林區百齡高中旁停
      車場，置物箱被撬開，當時放在置物箱中之背包被偷走，
      身分證及上開帳戶之提款卡亦一併遺失等情，已據被告於
      警詢、偵訊及本院審理時供陳甚詳，並有臺北市政府警察
      局士林分局受理各類案件紀錄表、交辦（查）單、臺北縣
      樹林市戶政事務所97年4 月7 日北縣樹戶字第0970001742
      號函暨補領國民身分證申請書、交通部公路總局臺北區監
      理所97年4 月24日北監駕字第0970004090號函暨汽（機）
      車駕駛人異動登記簿各1 份在卷可查，足徵被告確於上揭
      時、地遺失背包。又一般收購帳戶者，均應向提供或出售
      帳戶者索取所收購帳戶之提款卡密碼，俾該集團成員使用
      該帳戶作為犯罪之工具，是詐騙集團成員取得他人提供之
      帳戶後，除非提供帳戶者刻意欺騙，或集團成員操作錯誤
      ，於操作提款卡時，應無輸入密碼錯誤之情形。查被告所
      申辦上開帳戶，於96年10月14日經以提款卡操作自動櫃員
      機，顯示有密碼輸入錯誤之紀錄乙節，有臺新商銀97年10
      月9 日臺新作文字第9712982 號函在卷足憑。則以被告所
      辯，其當日遺失上開帳戶之提款卡，同日即有提款卡密碼
      輸入錯誤之情節，足見其上開所辯，並非無據。且被告於
      上揭時、地，亦一併遺失身分證件，上開帳戶提款卡之密
      碼係以被告出生年月日作為設定乙情，亦據被告供陳甚詳
      ，復有臺北縣樹林市戶政事務所97年4 月7 日北縣樹戶字
      第0970001742號函暨補領國民身分證申請書在卷可查，益
      徵被告所稱，詐騙集團成員取得其提款卡後，以其出生年
      月日試行操作自動櫃員機，因而破解該提款卡之密碼乙節
      ，亦屬可能。況被告就其並未將上開帳戶提供作為網路詐
      騙使用，該提款卡確係遺失等節，經法務部調查局測謊鑑
      定結果，均無情緒波動反應，研判並未說謊等情，亦有法
      務部調查局97年11月10日調科參字第09700458210 號測謊
      報告書1 份在卷可查。足見被告上開辯解，應非虛妄。
 （2）再者，被告於96年10月14日報案時，雖僅陳稱遺失身分證
      、駕照、行照、健保卡、手機及相機等物，有受理各類案
      件紀錄表在卷可查，足見被告當日報案時，確未提及遺失
      上開帳戶提款卡之事實。然衡諸常情，一般民眾理應無法
      詳實細數隨身攜帶物品之種類及數量，在遺失物件報案當
      時，亦常有疏漏。此觀被告於報案時，稱其遺失身分證、
      駕照、行照、健保卡、手機、相機等物；於警詢時，僅陳
      稱遺失相機、手機、身分證、駕照、健保卡、上開帳戶提
      款卡；97年3 月24日偵訊時陳稱：遺失手機、相機、身分
      證及健保卡等物乙節亦明。且被告前往臺北市政府警察局
      士林分局報案時，亦稱其係遺失身分證、健保卡、行照、
      駕照、手機及相機等物，並未詳述其他遺失物品，更無詳
      述遺失其他金融帳戶提款卡、信用卡、會員卡，獨漏陳述
      遺失臺新商銀提款卡之情形。自無從僅以其就遺失上開帳
      戶提款卡乙節，疏未一併向警方陳述，遽認其所辯為虛。
      又被告於偵訊中亦稱：其報案時不知有遺失提款卡，直至
      警詢時始知悉上開帳戶之提款卡遺失等語，則被告既未查
      覺上開金融帳戶提款卡遺失之事實，其未向開戶銀行辦理
      掛失，亦與常情相合。至被告於偵訊時稱：其將上開帳戶
      提款卡放在本子中，一併遺失等語，雖核與其同日稱：其
      不記得有將提款卡放在本子裡等語互有矛盾。然上開帳戶
      自被告於93年6 月21日開戶起至同年12月21日止，雖有使
      用交易之情形，然其後至96年11月1 日前，均無相關交易
      紀錄等節，有上開帳戶之資金往來明細在卷可查。足見上
      開帳戶並非被告經常使用之金融帳戶，則被告非必清楚該
      帳戶提款卡之處置情形，縱有上開供述前後不一之情節，
      亦屬人情之常。而一般詐騙集團成員，為確實掌握其等可
      全權使用所取得之帳戶，避免犯罪所得為帳戶提供者所提
      領，於其等取得或收購帳戶時，理應一併取得所使用帳戶
      之存摺、印章。然本件被告仍持有上開帳戶之存摺乙情，
      業據被告提出上開存摺為憑，此亦與一般詐騙集團成員收
      購帳戶之情節不同，自無從遽論被告上開帳戶之提款卡並
      非遺失。
 （3）又衡之目前詐騙集團在市場收購銀行帳戶之平均價格約為
      每本3,000 元至5,000 元不等，然被告為在學學生，並未
      負債，並有打工收入等節，已據被告供陳甚明。則依被告
      之資力及生活背景，實無僅為賺取數千元之微薄利益，甘
      冒帳戶遭凍結、信用記錄遭註記之重大風險之可能。
五、綜上所述，本件既不能排除被告係遺失上開帳戶提款卡之可
    能性，則其帳戶在客觀上雖確遭詐騙集團利用作為詐騙被害
    人匯款之人頭帳戶，然本件並無足夠之積極證據足以證明被
    告有提供上開帳戶供他人使用之行為，或在主觀上具有幫助
    詐欺之犯意，自不能僅因其帳戶遭詐騙集團利用，即推測上
    開帳戶必係其刻意提供他人作為不法目的用途甚明。據此，
    本院依調查所得之事證，對於被告是否係基於幫助詐欺取財
    之犯意而提供上開帳戶予他人使用，仍具有合理之懷疑，尚
    未達有罪之確信，復又查無其他積極確切之證據足以證明被
    告確有如公訴意旨所指之幫助詐欺取財犯行，自不得遽為對
    被告不利之認定，揆諸前揭法條及判例意旨，被告之犯罪尚
    屬不能證明，依法自應諭知無罪之判決。
據上論斷，應依刑事訴訟法第452 條、第301 條第1 項，判決如
主文。
本件經檢察官靳開聖到庭執行職務。
中    華    民    國    97    年    12    月    31    日
                  刑事第五庭審判長法  官 潘長生
                                  法  官 黎錦福
                                  法  官 謝梨敏
以上正本證明與原本無異
如不服本判決應於送達後10日內向本院提出上訴狀
                                  書記官 林壯隆
中    華    民    國    98    年    1     月    5     日


司法院資訊處製作；財團法人民間司法改革基金會備份。
